【裁判字號】    99,財管,44
【裁判日期】    990608
【裁判案由】    指定遺產管理人
【裁判全文】
臺灣板橋地方法院民事裁定              99年度財管字第44號
聲  請  人  財政部臺灣省北區國稅局
法定代理人  甲○○
上列聲請人聲請對被繼承人丙○○選任遺產管理人事件，本院裁
定如下：
    主  文
選任財政部國有財產局臺灣北區辦事處為被繼承人丙○○（男、
民國○○○年○月○○日生、身分證統一編號：Ｚ000000
000號、生前最後設籍臺北縣三重市○○路○段一０三號、民
國九十八年四月二十九日死亡）之遺產管理人。
程序費用由被繼承人丙○○之遺產負擔。
    理  由
一、按繼承開始時，繼承人之有無不明，而無親屬會議或親屬會
    議未於1 個月內選定遺產管理人者，利害關係人或檢察官得
    聲請法院選任遺產管理人，並由法院依公示催告程序，定6
    個月以上之期限，公告繼承人，命其於期限內承認繼承；又
    被繼承人之所有繼承人均拋棄其繼承權者，亦準用關於無人
    承認繼承之規定，民法第1177條、第1178條第2 項、第1176
    條第6 項分別定有明文。
二、本件聲請意旨略以：被繼承人丙○○於民國98年4 月29日死
    亡，而其配偶陳斐君、子女黃偉銘、黃思蓉、父母乙○○、
    黃李玉惠、胞姊黃美雲、黃美玲、黃雅玲均已拋棄繼承，其
    兄黃萬及內外祖父母均已歿，被繼承人丙○○查無其他繼
    承人，且其親屬會議亦未選任遺產管理人，惟被繼承人丙○
    ○尚遺有營所稅未完納，而其財產仍有證券投資，及禾群商
    行（負責人丙○○）之銀行存款、車輛各1 筆，為免因納稅
    義務人死亡，致影響遺產管理及營所稅之徵收，爰依法聲請
    鈞院指定財政部國有財產局為遺產管理人，以資管理，確保
    稅收等語，業據聲請人提出繼承系統表暨戶籍謄本、本院98
    年11月24日板院輔家科春君字第079832號函、欠稅資料、財
    產資料調查清單等件為憑，並經本院依職權調取98年度司繼
    字第604 號拋棄繼承卷宗核閱屬實，是聲請人前開主張，堪
    信為真實。
三、國有財產局係依國有財產法第9 條設立之機關，依法綜理國
    有財產事務，而所謂國有財產，係指國家依據法律規定或基
    於權利行使，或由於預算支出，或由於接受捐贈所取得之財
    產，又該法所指之權利，則係指地上權、地役權、典權、抵
    押權、礦業權、專利權、著作權、商標權及其他財產上之權
    利而言，此觀國有財產法第2 條第1 項、第3 條第1 項第4
    款規定自明，是國家「依據法律規定．．．所取得之財產」
    、「財產上之權利」，均屬國有財產之範圍，而為國有財產
    局職掌之業務範圍。而民法第1185條無人承認繼承之賸餘財
    產，歸屬國庫之規定，賦予國庫對於將來遺產之歸屬有期待
    權（參見院字第2213號解釋意旨），解釋上應屬上開國有財
    產法所定依據法律規定取得之財產權之一種，故法院通知國
    有財產局有此種國家依法應得之期待權時，國有財產局依國
    有財產法之職掌，即應積極辦理。
四、經查，本件被繼承人丙○○死亡後，其所有繼承人均已死亡
    或拋棄繼承，查無其他繼承人，亦未選任遺產管理人，既如
    前述，本院審酌被繼承人丙○○尚積欠營所稅，並有遺產亟
    待管理等情，依前開司法院之解釋及國有財產法之規定，並
    斟酌遺產管理人之職務，依民法第1179條之規定，其程序相
    當複雜，任務頗為繁重，為期程序之公正、公信起見，本院
    認以選任財政部國有財產局臺灣北區辦事處為被繼承人丙○
    ○之遺產管理人為適當。
五、至被繼承人之繼承人既均拋棄繼承，其遺產依民法第1176條
    第6 項準用關於無人承認繼承之規定，依同法第1185條規定
    ，於清償債權並交付遺贈物後，如有賸餘，應歸屬國庫。
七、依非訟事件法第21條第2 項，民事訴訟法第78條、第95條，
    裁定如主文。
中    華    民    國    99    年    6     月    8     日
                  家事法庭  法  官  葉靜芳
以上正本證明與原本無異。
如不服本裁定應於送達後10日內向本院提出抗告狀。
中    華    民    國    99    年    6     月    8     日
                            書記官  劉春美

司法院資訊處製作；財團法人民間司法改革基金會備份。
